【裁判字號】    98,易,3683
【裁判日期】    990426
【裁判案由】    業務侵占
【裁判全文】
臺灣臺中地方法院刑事判決              98年度易字第3683號
公  訴  人  臺灣臺中地方法院檢察署檢察官
被      告  甲○○
上列被告因業務侵占案件，經檢察官提起公訴（97年度偵字第
16943號、98年度偵緝字第1921號），本院判決如下：
    主    文
甲○○犯業務侵占罪，處有期徒刑捌月。緩刑貳年，並應於緩刑
期內給付乙○○新臺幣伍萬貳仟元（即甲○○與乙○○達成和解
後，尚未清償之和解金餘款）。
    犯罪事實
一、甲○○於民國九十六年五月間，受乙○○之委託，代為銷售
    乙○○所有之坐落於臺中市○○○路五八二之十七號十四樓
    房屋（下稱系爭房屋），係從事房屋仲介業之人。嗣甲○○
    透過姓名、年籍均不詳之林姓成年男子（下稱「林先生」）
    之介紹而覓得買家丙○○，經過磋和後，乙○○乃於同年月
    三十日，透過甲○○之仲介而與丙○○就上開房屋簽訂買賣
    契約，約定買賣價金為新臺幣（下同）五百二十萬元，約訂
    由丙○○以現金分次給付簽約金十萬元、完稅款四十萬元，
    餘款則由買受人丙○○辦理承受抵押貸款而繳清。詎甲○○
    於九十六年八月二十四日向丙○○收取四十萬元之完稅款後
    ，因無力支付買方仲介人「林先生」之仲介費用以及依約承
    諾由其負擔之搬遷費用、冷氣機費用，竟意圖為自己不法之
    所有，將該四十萬元侵占入己，而用作支付「林先生」之仲
    介費用以及上揭搬遷、冷氣機費用，而未將丙○○所交付之
    上開完稅款四十萬元交付予乙○○。
二、案經乙○○委由賈俊益律師訴由臺灣臺中地方法院檢察署檢
    察官偵查起訴。
    理    由
甲、證據能力方面：按被告以外之人（包括證人、鑑定人、告訴
    人、被害人及共同被告等）於審判外之陳述雖不符刑事訴訟
    法第一百五十九條之一至之四等四條之規定，而經當事人於
    審判程序同意作為證據，法院審酌該言詞陳述或書面陳述作
    成時之情況，認為適當者，亦得為證據；當事人、代理人或
    辯護人於法院調查證據時，知有刑事訴訟法第一百五十九條
    第一項不得為證據之情形，而未於言詞辯論終結前聲明異議
    者，視為有前項之同意，同法第一百五十九條之五定有明文
    。立法意旨在於傳聞證據未經當事人之反對詰問予以核實，
    原則上先予排除。惟若當事人已放棄反對詰問權，於審判程
    序中表明同意該等傳聞證據可作為證據；或於言詞辯論終結
    前未聲明異議，基於尊重當事人對傳聞證據之處分權，及證
    據資料愈豐富，愈有助於真實發見之理念，且強化言詞辯論
    主義，使訴訟程序得以順暢進行，上開傳聞證據亦均具有證
    據能力。查檢察官、被告對於本案卷內相關證人之證述、文
    書卷證資料，於本院九十八年十二月二十一日行準備程序中
    、本院九十八年一月二十八日、三月十一日、四月十二日審
    理中並未就有何於刑事訴訟法第一百五十九條第一項不得為
    證據之情形於本院言詞辯論終結前聲明異議，且有關本案諸
    證人之證述、文書卷證資料亦經本院於審理期日逐一提示、
    朗讀，並告以要旨，本院復審酌相關證人證述筆錄製成、文
    書卷證資料取得，並無證據顯示有何違背程序規定情事，依
    據上述之說明，均應具有證據能力，合先敘明。
乙、得心證之理由：
一、訊據被告甲○○（下稱被告）固坦認有於九十六年五月間受
    告訴人乙○○之委託，代為銷售系爭房屋，並仲介證人丙○○於九十六年五月三十日以五百二十萬元購買該屋，而證人
    丙○○亦確實有於九十六年八月二十四日交付四十萬元之完
    稅款予伊，伊確實沒有將該筆款項交付予告訴人乙○○之事
    實，惟矢口否認有何業務侵占之犯行，辯稱：伊收到證人丙○○所給付之款項後，即欲將現金交付予告訴人乙○○，但
    因為告訴人乙○○表示不敢收現金，要求伊要匯款入戶，適
    逢勞動節假期，銀行休息而無法匯款，此時買方仲介人「林
    先生」知悉證人丙○○已給付完稅款後，即要求伊應給付仲
    介費用三十幾萬元（即房屋價金的百分之六），加上伊又必
    須支付當初答應為賣方支出之搬遷費用、為買方支出之冷氣
    機費用，伊始將上情告知告訴人乙○○，並徵得告訴人乙○○之同意而向告訴人乙○○借得該筆四十萬元，用作支付上
    揭款項，否則告訴人乙○○為何願意在付款明細上之完稅款
    項下簽名蓋章云云。經查：
  (一)被告確實於九十六年五月間，受告訴人乙○○之委託，代為
    銷售系爭房屋，嗣被告乃透過姓名、年籍均不詳之「林先生
    」之介紹而覓得證人丙○○承買該屋，經過磋和後，告訴人
    乙○○乃於同年月三十日與證人丙○○就上開房屋簽訂買賣
    契約，約定買賣價金為五百二十萬元，由證人丙○○以現金
    分次給付簽約金十萬元、完稅款四十萬元，餘款則由證人丙○○辦理承受抵押貸款（惟因證人丙○○之債信問題，故經
    過告訴人乙○○之同意而將系爭房屋指定第三人葉美利為登
    記名義人）而繳清；以及被告確實於九十六年八月二十四日
    向證人丙○○收取四十萬元之完稅款，以及並未將該等款項
    交付與告訴人乙○○，而係將之用作支付「林先生」之仲介
    費用（五百二十萬元之百分之六）以及由伊負擔之冷氣價金
    、搬遷費等節，業據被告於歷次偵查及本院審理中坦認在卷
    ，並經告訴人乙○○於偵訊、本院審理中迭次具結證述明確
    ，復核與證人丙○○就購屋經過（包括仲介人「林先生」部
    分以及冷氣機費用部分）於本院審理中具結證述情節大致相
    符，並有買方議價委託書影本、不動產買賣契約書影本、臺
    中市南區半坪厝00000-000建號建物登記第二類謄本（建號
    全部）、房地產登記費用明細表在卷可稽，堪信為真實。
  (二)被告雖以前詞置辯，惟查：
  1.告訴人乙○○於本院審理中已具結證稱：絕無被告要交現金
    給伊，伊不收，反而要求被告匯款之事等語。衡諸一般人就
    金錢之處理方式，果有他人欲以現金交付之方式給付房屋價
    款之一部，自當屬最佳狀況而無匯款差錯或者是以其他支付
    方式支付卻未能履行之虞，要無予以拒絕而表示要以匯款方
    式才願意收之情，此亦據證人乙○○於本院審理中結證稱：
    如果給我現金，我為什麼不要等語明確；加以本件系爭房屋
    買賣契約之簽立係在九十六年五月三十日，完稅款支付之時
    間係約定在九十六年八月二十四日，與被告所稱之：因勞動
    節假期導致不能匯款云云，即有所未合，是被告此處所辯，
    自難信為真實而不足採認。
  2.此外，告訴人乙○○於本院審理中復具結證稱：不曾答應要
    將該筆四十萬元之完稅款借予被告，約定好要給付完稅款之
    九十六年八月二十四日當天，被告並未依約交付四十萬元，
    至於該四十萬元完稅款到底在哪裡，被告亦未交代清楚，僅
    要求伊先在買賣契約之完稅款項下先簽名蓋章，表示這樣才
    可以完成合約之繼續履行及房屋過戶事宜，並簽發一張到期
    日為九十六年八月二十七日、金額為四十六萬元之本票一張
    給伊，該四十六萬元包括完稅款四十萬元以及伊將冷氣機一
    起賣出之價金扣掉應給付被告之仲介費用二萬五千元後之餘
    款六萬元，但是一直沒有兌現，伊在九十六年八月三十一日
    收受尾款並交付鑰匙予買方之前，即一直催促被告交付該四
    十萬元之完稅款，惟被告仍未支付等語明確。顯然告訴人乙○○係聽信被告稱會儘快交付四十萬元等語，始在被告之央
    求下先在完稅款項下簽名蓋章，以便利即將來到之九十六年
    八月三十一日之尾款給付、過戶交屋等動作，況稽諸被告所
    簽立之本票到期日係在九十六年八月二十七日，亦即早於契
    約中所約定之交付尾款、辦理交屋之九十六年八月三十一日
    ，顯見告訴人乙○○所稱：被告說會盡快交付，伊為順利後
    續履約事宜始先簽名，絕無同意將該筆款項借予被告等語屬
    實。被告雖復提出告訴人乙○○所傳之簡訊相片辯稱：告訴
    人乙○○曾傳簡訊予伊表示：「……或許有些事情我真的比
    較笨才會軟心當年幫你這個忙……」等語，當係表示願意將
    該筆款項借予伊之意思云云。查告訴人乙○○雖不否認該等
    內容之簡訊應該係其所傳予被告，然亦結證稱：所謂「才會
    軟心當年幫你這個忙」就是指同意在未收到完稅款之情形下
    ，先在簽收欄簽名蓋章之舉等語。核告訴人乙○○結證之內
    容與該等簡訊之內容並無何相悖之處，加以告訴人乙○○本
    係欲出售房屋之人，依常情觀之，當係為求能將不動產變為
    現金加以利用，實無在別無其他好處之情況下，逕將款項借
    予與之僅具有房屋仲介關係之被告之理，是被告此處所辯，
    亦不足為採。至證人乙○○對於究竟約定前往代書處交付完
    稅款之時間是在九十六年八月二十四日當天何時一節，於九
    十八年九月八日偵訊中先稱：「（問：被告是否有說何時要
    給妳錢？）他早上要我簽收，下午會把錢收來給我。」等語
    （參閱九十八年度偵緝字第一九二一號卷第二十三頁）；嗣
    又於九十八年十月七日偵訊中結證稱：是約定九十六年八月
    二十四日下午給付，被告雖有依約出現，但沒有帶錢來，才
    簽到期日為八月二十七日之四十六萬元之本票交付伊，表示
    八月二十七日就會付錢等語（參閱九十八年度偵緝字第一九
    二一號卷第三十四頁）；於本院審理中則證稱：一開始約定
    八月二十四日下午在代書處拿完稅款，但被告出現後則表示
    ，晚上會付錢，但是到了晚上也沒有付，被告是當天從代書
    事務所出來後約伊到八十五度Ｃ咖啡店簽本票的等語（參閱
    本院審理筆錄第五十八至六十頁）。其先後雖有時間序上之
    差別，但經本院就此部分與告訴人乙○○核對後，告訴人乙○○稱：時間太久了，而且為這件事情煩得想要去自殺，所
    以細節真的記不清楚等語，核與一般人就時間經過越久之事
    ，記憶越容易淡忘而無從確切回想之常情並無不合之處，且
    該部分就上揭已屬事證俱全之部分亦無何影響，在此一併敘
    明。
  3.本件被告仲介系爭房屋時，出賣人即告訴人乙○○要求扣除
    應支付之仲介費用外，不加計冷氣機價金、搬遷費用，一共
    要實拿五百二十萬元，惟買受人即證人丙○○方面則要求包
    括仲介費用、冷氣機價金、搬遷費用，一共只願意支付五百
    二十萬元等情，乃分別據告訴人乙○○、證人丙○○於本院
    審理時到庭結證屬實，核亦與證人丙○○所提出之買方議價
    委託書「八、特約事項」項下之加註：「附四台冷氣機、如
    賣方未附加四台冷氣時，改由甲○○小姐出資裝設」等文字
    相符；此外，買受人丙○○方面確實尚有仲介人「林姓大哥
    」，依常情該買方仲介人自亦有要求給付仲介費之可能。是
    綜合上情，本件當係被告在無能對買受人調高系爭房屋之價
    格，亦無能說服出賣人降低系爭房屋之售價之情況，復未能
    就此事與買方仲介人「林先生」磋商處理完善之情況下，導
    致於仲介系爭房屋買賣後，尚有必須自行支付之款項，又無
    能力支付，乃先行將該等由證人丙○○所交付，本應立即給
    付予告訴人乙○○之完稅款予以挪用，其雖屬無奈之事，惟
    畢竟該等款項亦係被告挪用作為支付自己應負擔之款項所用
    ，其為自己不法所有之意圖，乃屬彰然甚明，無從因被告之
    立場難為而解免其責。
  (三)綜上所述，本件被告犯行，事證明確，應依法予以論科。
二、查被告係受託於告訴人乙○○代售系爭房屋之房屋仲介人，
    乃從事房屋仲介業務之人，業據被告供明在卷，是核被告所
    為，係犯刑法第三百三十六條第二項之業務侵占罪。爰審酌
    被告犯後矢口否認犯行，犯後態度不甚佳，且所侵占之金額
    多達四十萬元，尚非微小數額，所為殊無足取；惟本院一併
    斟酌被告犯罪之動機有其無奈之處、手段尚屬平和，及其品
    行、智識程度，且犯後亦於本院辯論終結前，與告訴人乙○○達成民事上之和解（和解金額包括被告應返還之四十萬元
    及律師費用五萬元），已清償至剩下五萬二千元等一切情狀
    ，量處如主文所示之刑，以資懲儆。又被告前未曾受有期徒
    刑以上刑之宣告，有臺灣臺中地方法院檢察署刑案資料查註
    紀錄表及臺灣高等法院被告前案紀錄表各一份在卷可按。
    本件被告既已與告訴人乙○○達成民事和解，業經告訴人乙○○陳明在卷，且已給付大部分之和解金額而僅餘五萬二千
    元，業如前述，是本院認被告經此偵審程序之教訓及刑之宣
    告，當知所警惕，信無再犯之虞，故綜核各情，認其所宣告
    之刑，以暫不執行為適當，依刑法第七十四條第一項第一款
    之規定併予宣告緩刑二年，以啟自新；此外，被告亦於本院
    審理中表示，會就該等金額分期清償完竣等語，有本院審理
    筆錄在卷可稽，爰併依刑法第七十四條同法第二項第三款之
    規定，命被告應於緩刑期間內清償尚未給付予告訴人乙○○
    之餘款五萬二千元，以圓滿此事。
據上論斷，應依刑事訴訟法第二百九十九條第一項前段，刑法第
三百三十六條第二項、第七十四條第一項第一款、第二項第三款
，刑法施行法第一條之一第一項、第二項前段，判決如主文。
本案經檢察官王淑月到庭執行職務。
中    華    民    國    99    年    4     月    26    日
              刑事第十五庭  審判長法  官  江奇峰
                                  法  官  廖純卿
                                  法  官  林學晴
以上正本證明與原本無異。
如不服本判決應於收受判決後10日內向本院提出上訴書狀，並應
敘述具體理由；其未敘述上訴理由者，應於上訴期間屆滿後20日
內向本院補提理由書（均須按他造當事人之人數附繕本）「切勿
逕送上級法院」。
                                  書記官  簡雅文
中    華    民    國    99    年    4     月    26    日
附錄論罪科刑法條
中華民國刑法第336條第2項
對於業務上所持有之物，犯前條第 1 項之罪者，處 6 月以上
5 年以下有期徒刑，得併科 3 千元以下罰金。

司法院資訊處製作；財團法人民間司法改革基金會備份。
